臺灣嘉義地方法院民事判決　九十二年度簡上字第八七號
　　上　訴　人　乙○○
　　訴訟代理人　張麗雪律師
　　被上訴人　　甲○
　　訴訟代理人　許勝卿
右列當事人間請求確認通行權事件，上訴人對於民國九十二年九月三十日，本院嘉義簡易
庭九十一年度嘉簡字第八一二號第一審判決提起上訴，本院於民國九十三年三月三十一日
言詞辯論終結而判決如左：
    主      文
本件上訴駁回。
第二審訴訟費用由上訴人負擔。
    事實及理由
壹、上訴人主張：
  一、引用第一審所記載的主張。
  二、上訴人因在自己土地上種植農作物，而土地屬於袋地，需要能供車輛出入的道路，
      故必需通行被上訴人所有嘉義縣竹崎鄉○○○段（以下簡稱；覆金段）第一四八
      之一八號如附圖一Ａ部分土地，其長度僅約二十四公尺，對於被上訴人所造成的損
      害輕微，而且，通行附圖Ａ部分土地，不會拆到水塔。
　　　覆金段一四八之三號與一四八之一七號兩筆袋地，雖在地籍圖上相連，但兩筆土
　　　地中間有三合院房屋阻隔，致使同段一四八之一七號無法經由一四八之三號土地通
　　　行而與公路聯絡，同段一四八之一七號僅能從被上同段一四八之一八號通行。上訴
　　　人是以二筆袋地請求個別通道，原審卻將二筆袋地的通行方式混在一起考量，不顧
　　　同段一四八之一七號土地位置，而駁回上訴人請求通行附圖一Ａ部分土地，於法不
　　　合。
  三、上訴人所有覆金段一四八之一七號土地，不適宜通行附圖二Ｂ部分土地，其理由
      如下：
    （一）附圖二Ｂ部分土地地勢為上坡地段，落差最高達一．五公尺，地面高低陡峭難
          行，徒手行走已相當困難，何況要搬運作物、肥料？
　　（二）上訴人在同段一四八之三號、一七號土地上已有建物存在，建物西北側離一四
    　　　八之三號地籍線僅剩約０．七公尺空間，還要再經過上訴人及許曛博房屋走廊
          ，才能到達一四八之三號土地，進出相當不便。
　　（三）附圖二Ｂ部分地勢高低起伏、空間狹窄，無法供動力機械車輛通行，不符合農
          業機械化需求，並非適當聯絡途徑。原審所稱自上訴人「房屋北側通道」，實
          為三合院正身房屋與護龍房屋接合轉角，現場根本無通道，該轉角為三筆土地
          交界（同段一四八之三號、一四八之一六號及一四八之一七號），同段一四八
　　　　　之一六號屬於許曛博所有，一四八之三號為雙方與許曛博共有，上訴人欲經由
　　　　　同段一四八之三號土地通行，被上訴人及許曛博仍可排除上訴人通行，上訴人
　　　　　所有同段一四八之一七號土地仍無法依靠附圖二Ｂ部分土地而與公路聯絡。
  三、原審判決既有違誤之處，故提起本件上訴，並聲明：（一）原判決不利上訴人部分
      廢棄。（二）確認上訴人就被上訴人座落覆金段第一四八之一八號土地，如附圖
      一Ａ部分，寬三公尺，面積七十平方公尺有通行權存在。（三）被上訴人不得於前
      項Ａ部分土地設置障礙物阻礙上訴人通行，上訴人並得在Ａ部分土地上開設道路。
      （前項聲明願供擔保，請求准為假執行宣告）四、除援用原審證據方法外，另提出
      相片七張，作為證明。
貳、被上訴人抗辯：
    被上訴人已經同意上訴人通行附圖二Ｂ部分土地，上訴人主張因耕種農作物，需要另
    外通行附圖Ａ部分土地，好讓車輛可以自由出入。但附圖一Ａ部分土地上，有一座提
    供多戶飲水使用的水塔，上訴人若開設道路通行，勢必拆除水塔，將造成大家無水可
    用，況且，上訴人並未提出證據證明，種植農作物為何一定要通行附圖一Ａ部分土地
    ？故本件上訴無理由，而請求駁回上訴。
參、本院判斷：
  一、上訴人以二筆相連袋地，而分別請求通行被上訴人所有土地，原審准許上訴人通行
      被上訴人如附圖二Ｂ部分土地（面積三十平方公尺），而駁回上訴人請求附圖一Ａ
      部分土地通行權，故本件爭議在於；上訴人所有二筆相連袋地，其中一筆土地為共
      有（一四八之三號，位置如附圖一所示），考量袋地通行權時，對於被上訴人所造
      成的損害，依民法第七八七條規定，究竟應分開考量，或是合併考量？本院說明如
      下。
  二、民法第七八七條規定：「土地因與公路無適宜之聯絡，致不能為通常使用者，土地
      所有人得通行周圍地以至公路。但對於通行地因此所受之損害，應支付償金。前項
      情形，有通行權人，應於通行必要之範圍內，擇其周圍地損害最少之處所及方法為
      之」，上訴人所有覆金段第一四八之一七號、共有同段第一四八之三號二筆土地
      ，均是袋地，雙方未爭執，並經原審及本院民國九十三年二月十七日至現場勘驗屬
      實，有勘驗筆錄證明，可以採信。
      袋地所有人因與公路無適宜聯絡，致不能為通常使用，袋地所有人得通行周圍地以
      至公路，所謂「通行周圍地以至公路」，是指鄰近周圍土地，都不是袋地所有人的
      土地而言，鄰近周圍土地不包括所有或共有土地。因此，上訴人所有同段第一四八
      之一七號與共有一四八之三號二筆土地，均屬於袋地，考量通行權時，自應合併考
      量，而不應分開個別考量。
      上述法條第二項規定：「有通行權人，應於通行必要之範圍內，擇其周圍地損害最
      少之處所及方法為之」，依此規定，考量袋地通行權，應符合比例原則的法定要求
      。原審將上訴人二筆袋地合併考量，而准許上訴人通行被上訴所有如附圖二Ｂ部分
      土地，並駁回上訴人如附圖一Ａ部分土地通行權請求。原審考量附圖二Ｂ部分土地
      ，上訴人曾經使用通行，並且，被上訴人也同意上訴人通行附圖二Ｂ部分土地，對
      於被上訴人所造成的損害最小，況且，上訴人可以開設道路通行，沒有必要再另尋
      新的途徑通行至道路，符合民法第七八七人第二項所規定比例原則的要求。因此，
      上訴人主張二筆袋地應分別考量通行問題，而請求另外通行被上訴人所有如附圖一
      Ａ部分土地，不具有法律上理由，不應准許。
　　　至於上訴人主張覆金段一四八之一六號、一七號、一八號等三筆土地，是從同段
　　　一四八之四號分割而來，依民法第七八九條，上訴人只能請求優先通行上訴人同段
　　　一四八之一八號如附圖一Ａ部分土地。但是，該三筆土地分割後，上訴人並未一併
　　　請求通行同段一四八之一六號土地，而只請求通行被上訴人土地，但同法第七八七
　　　條第二項規定在第七八九條規定，亦有適用，原審合併考量二筆袋地通行權所造成
　　　對被上訴人的損害之後，而決定准許上訴人通行如附圖二Ｂ部分土地，並無違法或
　　　不當之處，故上訴人請求廢棄審不利部分，不應准許。
  三、綜上所述，原審因已准許上訴人通行被上訴人所有附圖二Ｂ部分土地，如再准許上
      訴人通行附圖一Ａ部分土地，對被上訴人造成的損害不輕，而判決上訴人敗訴，原
      審判決並無違法或不當之處，因此，上訴意旨請求部分廢棄改判，不具有法律上理
      由，應該駁回。
肆、結論：本件上訴無理由，依民事訴訟法第四百三十六條之一第三項、第四百四十九條
    第一項、第七十八條，判決如主文。
中　　　華　　　民　　　國　　　九十三　　年　　　四　　月　　　十四　　日
                                  臺灣嘉義地方法院民事第二庭
                                      審判長法　官　甘　大　空
                                            法　官　賴　秀　蘭
                                            法　官　陳　琪　媛
右為正本係照原本作成。
本判決不得上訴。
中　　　華　　　民　　　國　　　九十三　　年　　　四　　月　　　十四　　日
                                            書記官　李　銷　勳
